---
title: "Python / R 完整入门实验"
---

```{r}
#| include: false
source('scripts/setup-chapter.R', encoding='UTF-8')
```

::: {.chapter-intro}
**本章要回答**：怎样把已经理解的模型与评估原则落实成一段可独立复现的程序？

**前置知识**：前面理论与基本 Python 或 R 语法。完整展示数据、折内标准化、选参、重拟合和测试。
:::

## 准备与实验目标

在教程项目根目录运行代码。Python 安装 `requirements-notebook.txt` 中的依赖；R 需要 `e1071`。网页用 Python/R 标签切换两套完整步骤，图形无需保持运行中的语言会话。

用 Iris 的4个测量特征预测3类花。数据已保存相同训练/测试与五折编号，两种语言不重新随机划分。训练105个、测试45个；选择指标为 macro-F1，候选为3种C×3种γ。

[下载可独立运行的 Python Notebook](../notebooks/python-svm-start.ipynb)。Notebook 内嵌同一份 Iris 数据与划分，下载后不依赖本项目辅助函数。

## 读取数据，明确输入与标签

`id/split/fold` 描述实验记录，不能当成模型特征；`target` 是待预测标签。先检查特征数与样本数，再训练。

::: {.panel-tabset group="language"}
### Python

```{python}
import sys
sys.path.insert(0, "scripts")
import svm_lab as lab  # 仅用于排版现成的图与查看教学类源码
import numpy as np
import pandas as pd
from sklearn.pipeline import Pipeline
from sklearn.preprocessing import StandardScaler
from sklearn.svm import SVC
from sklearn.model_selection import GridSearchCV
from sklearn.metrics import accuracy_score, f1_score, confusion_matrix

df = pd.read_csv("data/iris.csv")
train = df.loc[df["split"] == "train"].copy()
test = df.loc[df["split"] == "test"].copy()
features = [c for c in df.columns if c not in ["id", "split", "fold", "target"]]
X_train, y_train = train[features], train["target"]
X_test, y_test = test[features], test["target"]
print("样本与特征数：", len(train), len(test), len(features))
```

### R

```{r}
source("scripts/lab.R", encoding="UTF-8") # 仅调用结果绘图；拟合循环在下方完整展开
d <- read.csv("data/iris.csv", check.names=FALSE)
train <- d[d$split == "train", ]; test <- d[d$split == "test", ]
features <- setdiff(names(d), c("id", "split", "fold", "target"))
labels <- sort(unique(d$target))
X_train <- as.matrix(train[features]); X_test <- as.matrix(test[features])
y_train <- factor(train$target, levels=labels)
# 标准化参数只从当前拟合数据学习；总体标准差对齐Python。
learn_scale <- function(X) {
  mu <- colMeans(X)
  sd <- sqrt(colMeans(sweep(X, 2, mu, "-")^2))
  sd[sd == 0] <- 1
  list(mu=mu, sd=sd)
}
apply_scale <- function(X, state) sweep(sweep(X, 2, state$mu, "-"), 2, state$sd, "/")
f1_macro <- function(truth, pred, labels) mean(vapply(labels, function(k) {
  tp <- sum(truth == k & pred == k)
  denominator <- sum(truth == k) + sum(pred == k)
  if (denominator == 0) 0 else 2 * tp / denominator
}, numeric(1)))
cat("训练/测试/特征数：", nrow(train), nrow(test), length(features), "\n")
```
:::

## 在训练集内部选择参数

Python Pipeline 把标准化放进每次拟合；GridSearchCV 每折只在该折训练部分学习均值与标准差。R 显式写出两个循环：外层遍历参数，内层遍历验证折；每一折重新学习标准化。

R 的 `scale=FALSE` 防止 e1071 再做一次自动缩放。这里用总体标准差与 Python 一致。两种语言的核参数相同，平分时都选参数排序中的第一项。

::: {.panel-tabset group="language"}
### Python

```{python}
folds = [(np.flatnonzero(train["fold"].to_numpy() != f),
          np.flatnonzero(train["fold"].to_numpy() == f)) for f in range(5)]
model = Pipeline([("scale", StandardScaler()), ("svm", SVC(kernel="rbf"))])
grid = {"svm__C": [0.1, 1, 10], "svm__gamma": [0.01, 0.1, 1]}
search = GridSearchCV(model, grid, cv=folds, scoring="f1_macro", n_jobs=1)
search.fit(X_train, y_train)
print("最佳参数：", search.best_params_)
print("选参时五折 macro-F1：", round(search.best_score_, 4))
```

### R

```{r}
grid <- expand.grid(C=c(.1, 1, 10), gamma=c(.01, .1, 1))
grid <- grid[order(grid$C, grid$gamma), ]
scores <- numeric(nrow(grid))
for (g in seq_len(nrow(grid))) {
  fold_score <- numeric(5)
  for (f in 0:4) {
    a <- which(train$fold != f); v <- which(train$fold == f)
    state <- learn_scale(X_train[a, , drop=FALSE])
    model <- e1071::svm(x=apply_scale(X_train[a, , drop=FALSE], state),
      y=y_train[a], kernel="radial", cost=grid$C[g],
      gamma=grid$gamma[g], scale=FALSE)
    pred <- predict(model, apply_scale(X_train[v, , drop=FALSE], state))
    fold_score[f+1] <- f1_macro(train$target[v], as.numeric(as.character(pred)), labels)
  }
  scores[g] <- mean(fold_score)
}
best <- which.max(scores)
state <- learn_scale(X_train)
model <- e1071::svm(x=apply_scale(X_train, state), y=y_train,
  kernel="radial", cost=grid$C[best], gamma=grid$gamma[best], scale=FALSE)
print(grid[best, ]); cat("选参时五折 macro-F1：", scores[best], "\n")
```
:::

## 重拟合后评估独立测试集

Python 的 GridSearchCV 默认按最佳参数自动在全部训练集重拟合；R 在循环后显式完成同一步。直到这一步才使用测试标签计算指标。

::: {.panel-tabset group="language"}
### Python

```{python}
prediction = search.predict(X_test)
labels = sorted(df["target"].unique().tolist())
result = {"case": "iris", "language": "Python", "test_n": len(test),
          "accuracy": float(accuracy_score(y_test, prediction)),
          "macro_f1": float(f1_score(y_test, prediction, average="macro")),
          "labels": labels,
          "confusion": confusion_matrix(y_test, prediction, labels=labels).tolist()}
print("测试 accuracy：", round(result["accuracy"], 4))
print("测试 macro-F1：", round(result["macro_f1"], 4))
print("各类支持向量数：", search.best_estimator_.named_steps["svm"].n_support_)
```

### R

```{r}
pred <- as.numeric(as.character(predict(model, apply_scale(X_test, state))))
result_r <- list(case="iris", language="R", test_n=nrow(test),
  labels=labels, accuracy=mean(pred == test$target),
  macro_f1=f1_macro(test$target, pred, labels),
  confusion=unclass(table(factor(test$target, levels=labels), factor(pred, levels=labels))))
cat("测试accuracy / macro-F1：", result_r$accuracy, result_r$macro_f1, "\n")
```
:::

## 看懂模型的错误

混淆矩阵按真实类别作行、预测类别作列。格内显示计数和该真实类别的比例。模型使用4个特征；这幅矩阵不假装展示四维决策边界。

::: {.panel-tabset group="language"}
### Python

```{python}
#| results: asis
print(lab.figure_html(lab.confusion_plot(result), 'iris-practice-python'))
```

### R

```{r}
#| results: asis
cat(figure_html_r(result_r, 'iris-practice-r'))
```
:::

两套代码的训练步骤都在正文中，绘图函数仅把现成计数排成图。小的求解容差差异可能影响平分参数选择或边界样本，实际运行后应核对分数与混淆计数。

## 将程序与理论逐项对应

- `SVC(kernel="rbf")` 对应核软间隔；`C` 是违例惩罚，`gamma` 定义标准化坐标中的相似度。
- 多分类 `SVC` 内部使用 OvO；`decision_function_shape="ovr"` 只改变输出分数形状，不能把训练改成 OvR。
- `LinearSVC` 常用 squared hinge，与本教程推导的普通 hinge 不同；对比时需注明损失、截距处理和多分类目标。
- 需要显式 OvR 训练时，可用 `OneVsRestClassifier` 包装二分类器。不要根据分数数组列数猜测训练策略。

## 检查教学 SMO，而不只比较标签

下面显示前面成对更新逻辑的完整教学实现。读每个分支时对应可行区间、曲率与截距公式；它跳过零曲率对，适用范围已在 SMO 章说明。

```{python}
#| echo: false
#| results: asis
import inspect
print('```python\n' + inspect.getsource(lab.LinearSMO) + '\n```')
```

```{python}
X = np.array([[-2,-1],[-2,1],[-1,0],[1,0],[2,-1],[2,1]], float)
y = np.array([-1,-1,-1,1,1,1])
from svm_lab import LinearSMO
smo = LinearSMO(C=2, tol=1e-5).fit(X, y)
m = y * smo.decision_function(X)
slack = np.maximum(0, 1-m)
P = .5 * (smo.coef_ @ smo.coef_) + smo.C * slack.sum()
D = smo.alpha_.sum() - .5 * (smo.coef_ @ smo.coef_)
print('w, b:', smo.coef_, smo.intercept_)
print('alpha:', smo.alpha_.round(5))
print('等式残差、KKT残差、间隙:', abs(smo.alpha_ @ y), smo.kkt_residual_, P-D)
print('达到容差:', smo.converged_)
```

把输出与六点解析解比较。若标签相同但间隙较大，不能宣称求到最优；先检查约束和停止条件。

## 练习与解答

1. 找到代码中“只从当前训练折学习标准化”的具体位置。
2. 若把 `fold` 加入特征，模型在学什么？
3. 重新设计网格前，应记录什么，怎样保持评估可信？

::: {.callout-tip collapse="true" title="参考解答"}
1. Python在Pipeline的fit内；R在每折的 `learn_scale(X_train[a,])`。验证数据只经过apply/transform。
2. 学到人为分配的实验编号，输入含义不再是花的测量，部署时也没有相同编号机制。
3. 预先记录候选、指标、划分和变更理由；在训练验证内比较。如果不断依据测试结果改网格，这份测试集已参与选择，需要另设最终评估。
:::

## 下一步

一个数值型多分类实验已经完整运行。下一章逐步加入缺失值、类别特征和高维小样本，检查数据特点怎样改变预处理与模型选择。
