---
title: "软间隔、损失与正则化"
---

```{r}
#| include: false
source('scripts/setup-chapter.R', encoding='UTF-8')
```

::: {.chapter-intro}
**学习目标**：解释松弛变量，把几何约束转为 hinge loss，并正确理解参数 $C$。软间隔容许训练错误，目的是在训练拟合与函数复杂度之间作选择。

**前置知识**：超平面、几何间隔与硬间隔约束。
:::

## 松弛变量允许什么

引入 $\xi_i\ge0$，把硬约束改为 $y_if(x_i)\ge1-\xi_i$：

$$\min_{w,b,\xi}\frac12\|w\|^2+C\sum_{i=1}^n\xi_i,
\quad y_if(x_i)\ge1-\xi_i,\quad\xi_i\ge0.$$ {#eq-soft-primal}

在最优解处，$\xi_i=\max(0,1-y_if(x_i))$。按分数理解三种情况：

- $y_if(x_i)\ge1$：在间隔之外或边界上，松弛为 0。
- $0<y_if(x_i)<1$：分类正确，但进入间隔，$0<\xi_i<1$。
- $y_if(x_i)<0$：分类错误，$\xi_i>1$。$y_if(x_i)=0$ 位于决策边界。

这不是把每个错误点直接“丢掉”。错误越深，hinge 损失越大。软间隔仍可能受到异常值和错误标签的影响。

## 操作 $C$，观察折中

::: {#fig-soft-lab}
```{=html}
<section class="lab" data-svm-lab="linear" aria-label="软间隔参数探索">
<p class="lab-title">软间隔实验：训练损失与间隔</p>
<p class="lab-hint">深蓝粗实线是决策边界，绿/橙虚线是两侧间隔线；空心圈为支持向量。可点击图例分别隐藏线条。模型先标准化再训练，图显示原始坐标。</p>
<div class="lab-controls"></div><div class="lab-plot"></div><div class="lab-stats" aria-live="polite"></div>
</section>
```
软间隔线性 SVM 的参数探索。
:::

在 @fig-soft-lab 中，$C$ 越大，训练损失相对于范数惩罚越重要；$C$ 越小，模型更愿意接受损失。线性固定数据下，这会影响间隔，但不能断言每个数据集的错误数、支持向量数或测试精度都严格单调。

::: {.callout-warning title="两个 C 不要混淆"}
ISL 的某些几何推导采用 $\sum_i\xi_i\le C$ 的**松弛预算**，预算越大允许的违约越多。本教程和 scikit-learn/e1071 使用的是损失项前的**惩罚系数**，大 $C$ 更重视拟合。两者的方向相反。
:::

## Hinge loss 与逻辑损失

消去 $\xi$，@eq-soft-primal 等价于

$$\min_{w,b}\frac12\|w\|^2+C\sum_i\max(0,1-y_if(x_i)).$$

若另一篇文献写成 $\frac\lambda2\|w\|^2+\frac1n\sum_i\ell_i$，则在相同模型、相同损失下 $\lambda=1/(nC)$。如果正则项没有 $1/2$，常数还会改变。必须比较完整目标，而不只是参数名。

```{python}
#| results: asis
print(lab.figure_html(lab.loss_plot(), 'loss-comparison'))
```

逻辑损失为 $\log(1+e^{-yf})$，在所有有限分数处均有梯度；hinge 在 $yf>1$ 后为 0，导数也为 0。两者都鼓励正确的带符号分数，但 hinge 在 $yf=1$ 不可微，需要次梯度或专门求解器。逻辑回归提供概率模型，SVM 的原始分数没有概率含义。

### 从松弛变量消去到次梯度

固定 $w,b$，两个约束等价于 $\xi_i\ge\max(0,1-y_if(x_i))$。因为 $C>0$，目标随每个 $\xi_i$ 单调增加，最优时必取这个下界；代回才得到 hinge 形式。若 $C=0$，这一步关于唯一最小松弛的结论就不能照搬。

记 $m=yf(x)$，hinge 的次微分为

$$\partial_m\max(0,1-m)=\begin{cases}\{-1\},&m<1,\\{[-1,0]},&m=1,\\\{0\},&m>1.\end{cases}$$

令 $s_i=1$（$m_i<1$）、$s_i=0$（$m_i>1$），在 $m_i=1$ 时选 $s_i\in[0,1]$，则原始目标的最优次梯度条件为

$$w=C\sum_i s_i y_ix_i,\qquad\sum_i s_i y_i=0.$$

令 $\alpha_i=Cs_i$ 就对应下一章的 $0\le\alpha_i\le C$ 与三类 KKT 状态。这也解释了为何间隔之外的点不再贡献 hinge 梯度，而处在拐点的样本可以有不同对偶系数。

### 正则参数转换与 0–1 图的边界约定

将 $\frac12\|w\|^2+C\sum_i\ell_i$ 整体除以正数 $nC$，最优点不变，得到 $\frac{1}{2nC}\|w\|^2+\frac1n\sum_i\ell_i$，因而 $\lambda=1/(nC)$。总损失、平均损失和正则项的常数必须一起核对。

本图约定零分数也计作错误，$\ell_{01}(m)=\mathbf1\{m\le0\}$。因此零点左侧为1、右侧为0，不能在两个采样点之间画斜坡。阶跃图的竖线仅连接两侧极限，**不表示零点的损失能取0到1之间的任意值**；实心点表示 $\ell_{01}(0)=1$，空心点表示右极限0。它的断点在0，hinge 的拐点在1，二者不要混淆。

对 $m\le0$，$\max(0,1-m)\ge1$；对 $m>0$，0–1为0而hinge非负。因此 hinge 是该0–1损失的凸上界。逻辑损失在0处为 $\log2<1$，本图未缩放的逻辑损失不是同样的逐点上界；除以 $\log2$ 后才满足这一上界比较。


## R 对应实验

下面的核心二分类实验在两种语言中使用相同 CSV 和保存的训练折；R 使用 `e1071`，Python 使用 `SVC`，二者都基于 LIBSVM。你可以检查同样的参数设置产生何种结果。

::: {.panel-tabset group="language"}
### Python

```{python}
df = lab.load_data('linear')
train = df[df.split == 'train']
test = df[df.split == 'test']
model = lab.Pipeline([
    ('scale', lab.StandardScaler()),
    ('svm', lab.SVC(C=1, kernel='linear'))
]).fit(train[['x1', 'x2']], train.target)
prediction = model.predict(test[['x1', 'x2']])
print('测试 accuracy:', lab.accuracy_score(test.target, prediction))
print('支持向量数:', model.named_steps['svm'].n_support_.sum())
```

```{python}
#| results: asis
print(lab.figure_html(lab.binary_plot(), 'linear-python'))
```

### R

```{r}
df <- read.csv('data/linear.csv')
train <- df[df$split=='train', ]; test <- df[df$split=='test', ]
features <- c('x1','x2')
state <- fit_preprocessor(train[features])
model <- e1071::svm(x=transform_features(train[features],state),
  y=factor(train$target), kernel='linear', cost=1, scale=FALSE)
prediction <- predict(model,transform_features(test[features],state))
cat('测试 accuracy:',mean(as.character(prediction)==test$target), '\n')
cat('支持向量数:',nrow(model$SV), '\n')
```

```{r}
#| results: asis
cat(binary_html_r(id='linear-r'))
```
:::

## 练习与解答

1. $yf=-0.3$ 时，最优松弛和 hinge loss 是多少？
2. 在同一个 $C$ 下扩大训练样本数，为什么总损失和平均损失目标不能直接视为一样？
3. 操作上图，寻找一个支持向量数量变化、测试 accuracy 却不变的参数组合。

::: {.callout-tip collapse="true" title="参考解答"}
1. 均为 1.3。
2. 本教程损失是求和，样本数增大改变它相对于范数项的尺度；平均损失形式需要相应转换正则参数。
3. 支持向量数是模型结构信息，不是测试精度的充分统计量。根据图中实际结果解释，不要求固定答案。
:::
