---
title: "案例与模型比较：从 Iris 到高维数据"
---

```{r}
#| include: false
source('scripts/setup-chapter.R', encoding='UTF-8')
```

::: {.chapter-intro}
**本章要回答**：同一个 SVM 流程遇到混合类型、缺失值与高维小样本时，哪些步骤必须调整？

**前置知识**：上一章完整代码。每个案例依次检查任务、数据、方案、验证结果与局限。
:::

## 一套完整、可检查的共享流程

Iris全是数值；Heart还包含类别与缺失；Khan的特征数远大于样本数。统一保留同一类流程，但按特征类型学习变换，按问题选择核与候选网格。

下面直接展示并执行公共训练函数。Python在ColumnTransformer中分别处理数值和类别，所有步骤随Pipeline在每折重新拟合；R明确保存每折的中位数、类别字典和缩放状态，再应用到验证数据。辅助绘图只接收已经得到的混淆计数。

::: {.panel-tabset group="language"}
### Python

```{python}
import sys
sys.path.insert(0, "scripts")
import svm_lab as lab  # 仅将现成计数与图转换为HTML
import numpy as np
import pandas as pd
from sklearn.svm import SVC
from sklearn.pipeline import Pipeline
from sklearn.preprocessing import StandardScaler, OneHotEncoder
from sklearn.impute import SimpleImputer
from sklearn.compose import ColumnTransformer
from sklearn.model_selection import GridSearchCV
from sklearn.metrics import accuracy_score, f1_score, confusion_matrix

def train_case(name='iris'):

    df = pd.read_csv('data/' + name + '.csv')
    train, test = df[df.split=='train'], df[df.split=='test']
    columns = [c for c in df if c not in ['id','split','target','fold']]
    X, y = train[columns], train.target
    numeric = X.select_dtypes(include='number').columns.tolist()
    categorical = [c for c in columns if c not in numeric]
    pre = ColumnTransformer([
        ('num',Pipeline([('impute',SimpleImputer(strategy='median')),('scale',StandardScaler())]),numeric),
        ('cat',Pipeline([('impute',SimpleImputer(strategy='most_frequent')),('encode',OneHotEncoder(handle_unknown='ignore',sparse_output=False))]),categorical)])
    pipeline = Pipeline([('pre',pre),('svm',SVC())])
    cv = [(np.flatnonzero(train.fold.values!=f),np.flatnonzero(train.fold.values==f)) for f in range(5)]
    # Khan 为 p >> n，不使用 RBF 大网格。
    param = {'svm__C':[.1,1,10], 'svm__kernel':['linear']} if name=='khan' else {'svm__C':[.1,1,10],'svm__gamma':[.01,.1,1],'svm__kernel':['rbf']}
    search = GridSearchCV(pipeline,param,cv=cv,scoring='f1_macro',n_jobs=1).fit(X,y)
    pred = search.predict(test[columns])
    labels = sorted(df.target.unique().tolist())
    result = {'case':name,'language':'Python','train_n':len(train),'test_n':len(test),
        'parameters':search.best_params_,'cv_macro_f1':float(search.best_score_),
        'accuracy':float(accuracy_score(test.target,pred)), 'macro_f1':float(f1_score(test.target,pred,average='macro')),
        'labels':labels,'confusion':confusion_matrix(test.target,pred,labels=labels).tolist(),
        'support_vectors':int(search.best_estimator_.named_steps['svm'].n_support_.sum())}
    return search, test, columns, result


```

### R

```{r}
source("scripts/lab.R", encoding="UTF-8") # 展示结果的函数
# 项目根目录下 source('scripts/lab.R')；每个实验重新读取自己的数据。
macro_f1 <- function(truth, pred, labels) {
  mean(vapply(labels, function(k) {
    tp <- sum(truth == k & pred == k)
    denominator <- sum(truth == k) + sum(pred == k)
    if (denominator == 0) 0 else 2 * tp / denominator
  }, numeric(1)))
}

fit_preprocessor <- function(data) {
  numeric <- names(data)[vapply(data, is.numeric, logical(1))]
  categorical <- setdiff(names(data), numeric)
  medians <- vapply(data[numeric], median, numeric(1), na.rm=TRUE)
  modes <- lapply(data[categorical], function(x) names(sort(table(x), decreasing=TRUE))[1])
  levels <- lapply(data[categorical], function(x) sort(unique(x[!is.na(x)])))
  state <- list(numeric=numeric, categorical=categorical, medians=medians, modes=modes, levels=levels)
  raw <- transform_features(data, state, scale=FALSE)
  state$mean <- colMeans(raw)
  state$sd <- apply(raw, 2, sd) * sqrt((nrow(raw)-1)/nrow(raw)) # 对齐 StandardScaler ddof=0
  state$sd[state$sd == 0] <- 1
  # 只标准化数值列；one-hot 的 0/1 与 Python 保持一致。
  state$mean[!colnames(raw) %in% numeric] <- 0
  state$sd[!colnames(raw) %in% numeric] <- 1
  state
}

transform_features <- function(data, state, scale=TRUE) {
  output <- list()
  for (name in state$numeric) {
    x <- data[[name]]; x[is.na(x)] <- state$medians[[name]]; output[[name]] <- x
  }
  for (name in state$categorical) {
    x <- as.character(data[[name]]); x[is.na(x)] <- state$modes[[name]]
    for (level in state$levels[[name]]) output[[paste(name,level,sep='_')]] <- as.numeric(x==level)
  }
  result <- do.call(cbind, output)
  if (scale) result <- sweep(sweep(result,2,state$mean,'-'),2,state$sd,'/')
  result
}

train_case_r <- function(name='iris') {
  data <- read.csv(file.path('data', paste0(name,'.csv')), check.names=FALSE, stringsAsFactors=FALSE, na.strings=c('NA',''))
  train <- data[data$split=='train', ]; test <- data[data$split=='test', ]
  features <- setdiff(names(data),c('id','split','target','fold'))
  labels <- sort(unique(data$target))
  candidates <- if (name=='khan') expand.grid(C=c(.1,1,10),gamma=.1) else expand.grid(C=c(.1,1,10),gamma=c(.01,.1,1))
  # Python ParameterGrid 按 C 然后 gamma 排序，使平分时的规则一致。
  candidates <- candidates[order(candidates$C,candidates$gamma), ]
  scores <- numeric(nrow(candidates))
  kernel <- if (name=='khan') 'linear' else 'radial'
  for (i in seq_len(nrow(candidates))) {
    fold_scores <- numeric(5)
    for (f in 0:4) {
      a <- train[train$fold!=f, ]; b <- train[train$fold==f, ]
      state <- fit_preprocessor(a[features])
      model <- e1071::svm(x=transform_features(a[features],state),y=factor(a$target,levels=labels),kernel=kernel,cost=candidates$C[i],gamma=candidates$gamma[i],scale=FALSE)
      pred <- as.numeric(as.character(predict(model,transform_features(b[features],state))))
      fold_scores[f+1] <- macro_f1(b$target,pred,labels)
    }
    scores[i] <- mean(fold_scores)
  }
  best <- which.max(scores)
  state <- fit_preprocessor(train[features])
  model <- e1071::svm(x=transform_features(train[features],state),y=factor(train$target,levels=labels),kernel=kernel,cost=candidates$C[best],gamma=candidates$gamma[best],scale=FALSE)
  prediction <- predict(model,transform_features(test[features],state),decision.values=TRUE)
  pred <- as.numeric(as.character(prediction))
  score <- NULL
  if (length(labels)==2) {
    values <- attr(prediction,'decision.values')
    positive <- strsplit(colnames(values)[1], '/',fixed=TRUE)[[1]][1]
    score <- as.numeric(values[,1]) * if (positive==as.character(labels[2])) 1 else -1
  }
  confusion <- unclass(table(factor(test$target,levels=labels),factor(pred,levels=labels)))
  list(case=name, language='R', train_n=nrow(train),test_n=nrow(test), parameters=as.list(candidates[best,]),cv_macro_f1=scores[best],accuracy=mean(pred==test$target),macro_f1=macro_f1(test$target,pred,labels),labels=labels,confusion=confusion,support_vectors=nrow(model$SV),score=score,truth=test$target)
}


```
:::

### 先检查代码里的四条边界

1. `features` 排除了实验元数据和标签。
2. 每次训练折各自学习填补、编码和尺度；验证折只变换。
3. 参数选择只看训练集内五折的macro-F1。
4. 测试数据只在参数确定、全训练集重拟合后用于评价。

两套流程数值列用中位数填补并标准化，类别用众数填补并one-hot；未知类别采用全零编码。是否适合部署中的未知类别，需要根据实际任务另行判断。

## Iris：先完成一个容易核对的多分类任务

**任务**：4个测量特征预测3类花，150个样本，训练105、测试45。所有特征数值型，无需类别编码；选择RBF的3×3参数网格。

**先预测**：如果一类被完全混淆，总accuracy仍可能较高吗？读矩阵时逐行看每类召回，再看macro-F1。

::: {.panel-tabset group="language"}
### Python

```{python}
#| results: asis
search_iris, test_iris, columns_iris, result_iris = train_case('iris')
print(lab.figure_html(lab.confusion_plot(result_iris), 'iris-python'))
```

### R

```{r}
#| results: asis
result_iris_r <- train_case_r('iris')
cat(figure_html_r(result_iris_r, 'iris-r'))
```
:::

<details class="result-details">
<summary>查看所选参数与验证、测试指标</summary>


::: {.panel-tabset group="language"}
### Python

```{python}
print({k: result_iris[k] for k in ['parameters', 'cv_macro_f1', 'accuracy', 'macro_f1']})
```

### R

```{r}
result_iris_r[c('parameters','cv_macro_f1','accuracy','macro_f1')]
```
:::

</details>

矩阵中的错误集中在哪两个类别？用格内比例解释，再与总分比较。本模型使用全部4个特征；二维散点只会投影一部分信息，不能完整展示四维边界。若另训练二维模型，需明确它是另一项实验。

Iris样本小、任务相对简单，接近满分不证明模型在其他问题上同样强。它适合检查代码与多分类规则。

## Heart：混合特征与缺失值

**任务**：历史教学数据303行，以 `AHD=Yes` 为正类。输入包含数值测量和类别，如ChestPain与Thal；训练212、测试91。类别编号不能直接当成连续距离。

**方案**：数值折内填补与标准化，类别折内填补与one-hot，再使用RBF。全部样本保留，填补参数从当前训练部分学习。

::: {.panel-tabset group="language"}
### Python

```{python}
#| results: asis
search_heart, test_heart, columns_heart, result_heart = train_case('heart')
print(lab.figure_html(lab.confusion_plot(result_heart), 'heart-python'))
```

### R

```{r}
#| results: asis
result_heart_r <- train_case_r('heart')
cat(figure_html_r(result_heart_r, 'heart-r'))
```
:::

<details class="result-details">
<summary>查看所选参数与验证、测试指标</summary>


::: {.panel-tabset group="language"}
### Python

```{python}
print({k: result_heart[k] for k in ['parameters', 'cv_macro_f1', 'accuracy', 'macro_f1']})
```

### R

```{r}
result_heart_r[c('parameters','cv_macro_f1','accuracy','macro_f1')]
```
:::

</details>

读取矩阵时，正类行的漏报位于“预测No”列，负类行的误报位于“预测Yes”列。比较两种错误数量和每类比例，不只阅读标题分数。

这是历史数据的教学分类任务。要建立实际风险预测，还需明确采样人群、时间、外部验证与概率校准；本例的混淆矩阵只支持当前划分的判断。

### 决策分数与 ROC/PR

下面直接使用已训练的Heart模型，不再次隐藏拟合。正分数方向统一为正类；分别画ROC与PR，轴不混用。

```{python}
#| results: asis
import plotly.graph_objects as go
from sklearn.metrics import roc_curve, precision_recall_curve, roc_auc_score, average_precision_score
score = search_heart.decision_function(test_heart[columns_heart])
fpr, tpr, _ = roc_curve(test_heart.target, score)
precision, recall, _ = precision_recall_curve(test_heart.target, score)
for tag, x, y, xtitle, ytitle, value in [
    ('ROC', fpr, tpr, 'FPR', 'TPR', roc_auc_score(test_heart.target, score)),
    ('PR', recall, precision, 'Recall', 'Precision', average_precision_score(test_heart.target, score))]:
    fig = go.Figure(go.Scatter(x=x, y=y, mode='lines', name=tag,
                             line=dict(color='#245e91', width=3)))
    fig.update_layout(title=f'Heart · {tag} ({value:.3f})', height=480,
                      xaxis_title=xtitle, yaxis_title=ytitle)
    print(lab.figure_html(fig, 'heart-' + tag.lower()))
```

曲线反映排序质量；是否需要更高召回、怎样确定阈值或校准，需在训练验证里先确定。不能根据这两条测试曲线继续选择参数，然后重复宣称未见评估。

## Khan：样本少，维度高

**任务**：2308个基因表达特征预测4类，原始规定训练63、测试20。这里保留规定划分，不随机重新分配测试集。

**方案**：数值折内标准化，线性核，$C\in\{0.1,1,10\}$。当 $p\gg n$，线性模型已有很强的拟合能力，先检查简单模型而不默认RBF更好。

::: {.panel-tabset group="language"}
### Python

```{python}
#| results: asis
search_khan, test_khan, columns_khan, result_khan = train_case('khan')
print(lab.figure_html(lab.confusion_plot(result_khan), 'khan-python'))
```

### R

```{r}
#| results: asis
result_khan_r <- train_case_r('khan')
cat(figure_html_r(result_khan_r, 'khan-r'))
```
:::

<details class="result-details">
<summary>查看所选参数与验证、测试指标</summary>


::: {.panel-tabset group="language"}
### Python

```{python}
print({k: result_khan[k] for k in ['parameters', 'cv_macro_f1', 'accuracy', 'macro_f1']})
```

### R

```{r}
result_khan_r[c('parameters','cv_macro_f1','accuracy','macro_f1')]
```
:::

</details>

20个测试样本中一个错误就让accuracy改变5个百分点。逐类样本数也很少，必须一起读计数。若增加基因筛选，筛选也须放进训练折；先用全体标签筛基因会泄漏。

高维数据可能含批次效应、平台差异与采样偏差。当前测试结果不能直接推断在新平台上的识别效果。

## 同一协议比较不同模型

先固定问题和指标，再比较模型。下面使用Iris相同训练/测试和五折编号，分别选择SVM、逻辑回归、随机森林与小型MLP。完整选择循环如下。

```{python}
def compare_visible():
    from sklearn.linear_model import LogisticRegression
    from sklearn.ensemble import RandomForestClassifier
    from sklearn.neural_network import MLPClassifier
    df=pd.read_csv('data/iris.csv'); tr=df[df.split=='train']; te=df[df.split=='test']
    features=[c for c in df if c not in ['id','split','target','fold']]
    models={
      'RBF SVM':(SVC(),{'model__C':[.1,1,10],'model__gamma':[.01,.1,1]}),
      '逻辑回归':(LogisticRegression(max_iter=2000),{'model__C':[.1,1,10]}),
      '随机森林':(RandomForestClassifier(n_estimators=150,random_state=42),{'model__max_depth':[2,4,None]}),
      '小型 MLP':(MLPClassifier(random_state=42,max_iter=3000,solver='lbfgs'),{'model__hidden_layer_sizes':[(8,),(16,)],'model__alpha':[.01,1]})}
    rows=[]
    for name,(model,params) in models.items():
        pipeline=Pipeline([('scale',StandardScaler()),('model',model)])
        folds=[(np.flatnonzero(tr.fold.values!=f),np.flatnonzero(tr.fold.values==f)) for f in range(5)]
        fit=GridSearchCV(pipeline,params,scoring='f1_macro',cv=folds).fit(tr[features],tr.target)
        rows.append({'model':name,'cv_macro_f1':fit.best_score_,'test_macro_f1':f1_score(te.target,fit.predict(te[features]),average='macro'),'params':str(fit.best_params_)})
    fig=go.Figure()
    for field,label,color in [('cv_macro_f1','五折验证（选参分数）','#a9bfd8'),('test_macro_f1','独立测试集','#245e91')]:
        fig.add_bar(y=[r['model'] for r in rows],x=[r[field] for r in rows],orientation='h',name=label,
            marker=dict(color=color,line=dict(width=0)),text=[r[field] for r in rows],texttemplate='%{text:.3f}',textposition='outside',cliponaxis=False,
            customdata=[r['params'] for r in rows],hovertemplate='%{y}<br>'+label+' macro-F1=%{x:.4f}<br>%{customdata}<extra></extra>')
    fig.update_layout(title=dict(text='Iris · 同一协议下的模型比较',x=.02,xanchor='left',font=dict(size=18)),
        height=410,meta=dict(tutorial_kind='comparison'),barmode='group',bargap=.32,bargroupgap=.12,
        paper_bgcolor='white',plot_bgcolor='white',font=dict(family='Segoe UI, Microsoft YaHei, sans-serif',size=13,color='#30323b'),
        margin=dict(l=100,r=60,t=100,b=65),legend=dict(orientation='h',x=0,y=1.16,font=dict(size=12)),
        xaxis=dict(title='Macro-F1',range=[0,1.08],tickvals=[0,.2,.4,.6,.8,1],tickformat='.1f',gridcolor='#edf0f4',zeroline=False),
        yaxis=dict(autorange='reversed',categoryorder='array',categoryarray=[r['model'] for r in rows],showgrid=False,zeroline=False))
    return fig,rows

```

```{python}
#| results: asis
fig, comparison = compare_visible()
print(lab.figure_html(fig, 'model-comparison'))
```

<details class="result-details">
<summary>查看全部候选选择结果</summary>

```{python}
for row in comparison:
    print(row)
```

</details>

浅色柱是选参时的验证分数，深色柱是独立测试分数。搜索网格大小不同，此处是教学对照，不是等算力排名；一次小测试集的差异可能只是划分波动。

## 重复外层评估：比较差异是否稳定

改用固定模拟数据240个样本、10维特征。8次分层外层留出，每次在其训练部分用相同三折重新选参；三个模型共享该轮划分，标准化在折内拟合。

**先预测**：平均分更高的模型是否每次都赢？切换到配对差值，按同一划分比较RBF与线性SVM。

```{=html}
<section class="lab" data-experiment="repeated" aria-label="重复外层评估">
<p class="lab-title">一次比较变成八次配对比较</p><p class="lab-hint">查看分数分布与RBF减线性SVM的配对差值；零线区分该轮谁更高。</p>
<div class="lab-controls"></div><div class="lab-plot"></div><div class="lab-stats" aria-live="polite"></div>
</section>
```

RBF搜索6组，其余3组，预算不同。多次测试样本重叠，分数并非独立观测；标准差描述划分敏感性，不能直接当独立样本置信区间。

下载[逐次结果](../data/repeated-evaluation.csv)和[划分记录](../data/repeated-splits.json)。先解释配对变化，再判断是否需要更多数据或外部评估。

## 把核近似落实为完整实验

用双月牙数据，在训练集内选择Nyström近似维数、核尺度与线性分类器惩罚，最后评估一次测试。`LinearSVC`默认squared hinge，因此这是近似核特征上的线性分类实验，不宣称与普通hinge的核SVC完全相同。

```{python}
from sklearn.kernel_approximation import Nystroem
from sklearn.svm import LinearSVC
moons = pd.read_csv('data/moons.csv')
a = moons[moons.split == 'train']; b = moons[moons.split == 'test']
folds = [(np.flatnonzero(a.fold.to_numpy() != f),
          np.flatnonzero(a.fold.to_numpy() == f)) for f in range(5)]
approx = Pipeline([('scale', StandardScaler()),
                   ('map', Nystroem(random_state=42)),
                   ('model', LinearSVC(dual=False, max_iter=10000))])
search_approx = GridSearchCV(approx,
    {'map__n_components': [10, 30, 60], 'map__gamma': [.1, 1],
     'model__C': [.1, 1, 10]}, cv=folds, scoring='f1_macro')
search_approx.fit(a[['x1','x2']], a.target)
print(search_approx.best_params_)
print('独立测试macro-F1:', f1_score(b.target,
      search_approx.predict(b[['x1','x2']]), average='macro'))
```

若比较速度，应另记录硬件、重复耗时、内存和相同精度要求；一次分数不能回答成本收益问题。

## 练习与解答

1. 将Heart类别字符串任意编码为1、2、3后直接进入RBF距离，有何隐含假设？
2. Khan测试集错2个样本，accuracy是多少？缺少什么信息？
3. 多个模型共用划分为何更容易解释差异？

::: {.callout-tip collapse="true" title="参考解答"}
1. 强行定义类别顺序与数值距离，例如1与3的距离大于1与2。通常缺乏领域依据，one-hot避免这种人为几何。
2. 90%。仍需真实类别分布、错误落在哪类及不确定性；总分可能掩盖小类别。
3. 排除了模型间划分不同这一混杂来源，可以配对比较。但搜索预算、损失和预处理仍需注明。
:::

## 下一步

实验已说明模型选择受数据、表示、评估与成本共同影响。最后一章从这些具体限制出发，理解现代核方法、稳健学习和深度表示为何仍与最大间隔思想有关。
